臺灣新北地方法院行政訴訟判決　　　　　110年度交字第613號
 
原　　　告　范文生

被　　　告　新北市政府交通事件裁決處

代　表　人　李忠台（處長）

訴訟代理人　黃慧婷律師
 
上列當事人間因交通裁決事件，原告不服被告民國110 年7 月14
日新北裁催字第48-CR0000000號裁決，向本院提起行政訴訟，本
院判決如下：
    主  文
一、原告之訴駁回。
二、訴訟費用新臺幣300 元由原告負擔。
    事實及理由
壹、程序方面：
    原告不服被告所為道路交通管理處罰條例第8 條之裁決而提
    起撤銷訴訟，依行政訴訟法第237 條之1 ，應適用交通裁決
    事件訴訟程序。本件因卷證資料已經明確，本院依同法第23
    7 條之7 規定，不經言詞辯論，直接裁判。
貳、實體方面：
一、爭訟概要：
    緣原告所有之車牌號碼0000-00 號自用小客貨車（下稱系爭
    車輛），於民國（下同）109 年12月9 日17時5 分許，經駕
    駛而由新北市永和區永利路右轉永利路322 巷時未依規定使
    用方向燈，經民眾於同年月10日檢附行車紀錄器錄影資料向
    警察機關提出檢舉，嗣經新北市政府警察局永和分局查證屬
    實，因認其有「駕駛人轉彎不依規定使用方向燈」之違規事
    實，乃於109 年12月23日填製新北市政府警察局新北市警交
    大字第CR0000000 號舉發違反道路交通管理事件通知單對系
    爭車輛之車主（即原告）予以舉發，記載應到案日期為110
    年2 月6 日前，並移送被告處理，原告於110 年2 月3 日、
    4 月12日、5 月28日、7 月2 日先後透過「交通違規申訴」
    系統陳述不服舉發（未依道路交通管理處罰條例第85條第1
    項之規定辦理歸責實際駕駛人事宜）。嗣被告認系爭車輛經
    駕駛而有「汽車駕駛人未依規定使用方向燈」之違規事實，
    乃依道路交通管理處罰條例第42條及違反道路交通管理事件
    統一裁罰基準表等規定，於110 年7 月14日以新北裁催字第
    48-CR0000000號違反道路交通管理事件裁決書（下稱原處分
    ），裁處原告罰鍰新臺幣（下同）1,200 元。原告不服，遂
    提起本件行政訴訟。
二、原告起訴主張及聲明：
（一）主張要旨：
   1、程序方面：
    ⑴違反道路交通管理事件統一裁罰基準及處理細則第22條規
      定：「公路主管或警察機關處理民眾檢舉違反道路交通管
      理事件，應派員查證，經查證屬實者，應予舉發，並將處
      理情形回復檢舉人。前項檢舉違規證據係以科學儀器取得
      ，足資認定違規事實者，得逕行舉發之。」；違反道路交
      通管理事件統一裁罰基準及處理細則第10條第2 項第2 款
      ：「逕行舉發：依本條例第七條之二規定之舉發。」，故
      依法檢舉違規證據係以科學儀器取得者依道路交通管理處
      罰條例第7 條之2 規定之逕行舉發，「駕駛人轉彎不依規
      定使用方向燈」非屬本條例第7 條之2 規定之舉發故其舉
      發程序不合法。
    ⑵民眾所檢舉之違規行為，若已提供科學儀器取得之證據資
      料而得以查證其真偽，或僅敘明違規事實，但經交通勤務
      警察前往查證當場親見違規行為，則其舉證責任已盡；但
      如所提供之科學儀器取得之證據資料，尚不足以充足全部
      之處罰要件（如第三點所述駕駛人之手勢），亦未能由員
      警確切查證者，則不能認為舉證責任已盡。因此，若民眾
      所附之科學檢舉資料，並無法確定違規車輛時，即屬檢舉
      資料欠缺具體明確（如駕駛人之手勢），致無法查證，而
      不應舉發。
   2、實體方面：
    ⑴道路交通安全規則第91條第1 項第1 款，右轉彎時①全程
      顯示車輛前後之右邊方向燈光或②全程由駕駛人表示左臂
      向上，手掌向右微曲之手勢或③先由駕駛人表示左臂向上
      ，手掌向右微曲之手勢後顯示車輛前後之右邊方向燈光或
      ④先顯示車輛前後之右邊方向燈光後由駕駛人表示左臂向
      上，手掌向右微曲之手勢。以上4 種方方式都符合右轉彎
      之規定，舉發單位只認①全程顯示車輛前後之右邊方向燈
      光（駕駛人轉彎不依規定使用方向燈）顯然與道路交通安
      全規則第91條第1 項第1 款之規定不符。
    ⑵綜合而言：本人3 月17日至被告處觀看檢舉影片，看出來
      有打方向燈，按照前述③先由駕駛人表示左臂向上，手掌
      向右微曲之手勢後顯示車輛前後之右邊方向燈光，符合道
      路交通安全規則第91條第1 項第1 款規定。由檢舉影片看
      不出來未打方向燈，按照道路交通安全規則第91條第1 項
      第1 款：「右轉彎時，應先顯示車輛前後之右邊方向燈光
      ，或由駕駛人表示左臂向上，手掌向右微曲之手勢。」，
      如果駕駛人先以表示左臂向上，手掌向右微曲之手勢，影
      片也看不出駕駛人側未使用手勢，僅拍到右側及後側。
    ⑶道路交通安全規則第102 條第1 項第4 款：「右轉彎時，
      應距交岔路口三十公尺前顯示方向燈或手勢，換入外側車
      道、右轉車道或慢車道，駛至路口後再行右轉。但由慢車
      道右轉彎時應於距交岔路口三十至六十公尺處，換入慢車
      道。」。本條係規定距交岔路口三十公尺前換入外側車道
      、右轉車道或慢車道之規範（變換車道規定），並非應距
      交岔路口三十公尺前顯示方向燈或手勢之規範（右轉彎規
      定），舉發單位誤認距交岔路口三十公尺前顯示方向燈或
      手勢直到路口也就是提前三十公尺顯示方向燈或手勢到右
      轉完成，與道路交通安全規則第91條右轉彎規定不符。
    ⑷道路交通安全規則第91條第1 項第1 款：「右轉彎時，應
      先顯示車輛前後之右邊方向燈光，或由駕駛人表示左臂向
      上，手掌向右微曲之手勢。」，故依前述規定車輛燈光或
      駕駛人手勢皆可，舉發單位只認（駕駛人轉彎不依規定使
      用方向燈），顯然與道路交通安全規則第91條第1 項第1
      款規定不符。
    ⑸64年7 月24日修正道路交通管理處罰條例第48條：「汽車
      駕駛人轉彎時有左列情形之一者，處一百元以上、三百元
      以下罰鍰：一、在轉彎或變換車道前，未使用方向燈或表
      示手勢或未減速慢行或不注意來往行人者。」，可知係適
      用第48條（轉彎未依規定）非94年年12月28日修正（現行
      有效條文）第42條汽車駕駛人，不依規定使用燈光者（使
      用前後車燈未依規定），處新臺幣一千二百元以上三千六
      百元以下罰鍰。57年2 月5 日訂定第42條（使用前後車燈
      未依規定）：「汽車駕駛人有左列情形之一不燃亮前後車
      燈者，處五十元以上一百元以下罰鍰：一、遇雨霧或夜間
      駕車者。二、在無燈光設備之道路上停車者。夜間駕車在
      會車時，或在市區照明清楚之處，不改用近光燈者，準用
      前項之規定。」，故其裁決適用法條錯誤：道路交通管理
      處罰條例第42條（使用前後車燈未依規定）。
    ⑹違反比例原則：如圖二右轉交流道，依車道右轉車輛不必
      因為物理性右轉而打方向燈，圖一，舉發地點依車道右轉
      車輛不必因為物理性右轉而打方向燈。
   3、綜上所述各點，依道路交通安全規則第91條第1 項第1 款
      ：「右轉彎時，應先顯示車輛前後之右邊方向燈光，或由
      駕駛人表示左臂向上，手掌向右微曲之手勢。」，法律定
      有明文，法律規定駕駛人手勢和車輛燈光同為轉彎規定方
      式如前所述，無證明該車未顯示方向燈光或手勢的證據。
      從而，原告訴請撤銷原處分，為有理由，應予准許。
（二）聲明：原處分撤銷。
三、被告答辯及聲明：
（一）答辯要旨：
   1、參原舉發單位提供之「新北市永和區永利路322 巷口」之
      示意簡圖，可見系爭地點乃十字交岔路口無誤，且參照交
      通部109 年11月2 日交路字第1095008804號函之意旨，可
      知所謂路口，在劃有停止線之情形者，以停止線後所涵蓋
      之路面範圍為是；另參採證影片中清楚可見該址路面劃有
      停止線（「CR0000000.avi 」00:00:06-00:00:08 、「照
      片編號4 」），可知系爭地點確實屬於繪有停止線之交岔
      路口無誤，駕駛人駕車行經該址右轉彎時，即有於交岔路
      口前30公尺使用方向燈之義務，應無疑義。
   2、觀本件採證影片所示，原告行經該址至超越停止線後，均
      未使用方向燈（「CR0000000.avi 」00:00:09），是遲至
      車輛完全進入路口以後，方才開始使用方向燈，核其行為
      即已經違反道路交通安全規則第102 條第1 項第4 款及第
      109 條第2 項第2 款之規定，難認其有依規定使用方向燈
      之事實。
   3、原告固於起訴狀中稱本件應適用道路交通管理處罰條例第
      48條之規定及違規影片不能證明其有違規行為云云；惟查
      原告之違規行為要屬明確，已如前述，而道路交通管理處
      罰條例第48條所規定者本即非屬本件之情形，被告適用法
      律並無錯誤。
   4、再者，原告既為合法考領汽車駕駛執照之人，有駕駛人基
      本資料為憑，其對上述規定應知之甚詳，並應確實遵守。
      是原告前揭所述，無非單方所執之詞，委無足取。綜上所
      述，被告依法裁處，應無違誤，原告之訴為無理由。
（二）聲明：原告之訴駁回。
四、爭點：
（一）原告所有之系爭車輛經駕駛而是否有原處分所指「汽車駕
      駛人未依規定使用方向燈」之違規事實？原處分適用道路
      交通管理處罰條例第42條，有無違誤？
（二）本件舉發程序是否有原告所指之違法情事？
五、本院的判斷：
（一）前提事實：
      緣原告所有之系爭車輛，於109 年12月9 日17時5 分許，
      經駕駛而由新北市永和區永利路駛入永利路322 巷，經民
      眾於同年月10日檢附行車紀錄器錄影資料向警察機關提出
      檢舉，嗣經新北市政府警察局永和分局於109 年12月23日
      填製新北市政府警察局新北市警交大字第CR0000000 號舉
      發違反道路交通管理事件通知單對系爭車輛之車主（即原
      告）予以舉發，記載應到案日期為110 年2 月6 日前，並
      移送被告處理，原告於110 年2 月3 日、4 月12日、5 月
      28日、7 月2 日先後透過「交通違規申訴」系統陳述不服
      舉發（未依道路交通管理處罰條例第85條第1 項之規定辦
      理歸責實際駕駛人事宜）等情，業為二造所不爭執，且有
      舉發違反道路交通管理事件通知單影本1 紙、交通違規申
      訴影本4 份、新北市政府警察局永和分局110 年4 月23日
      新北警永交字第1104177851號函影本1 份、行向示意圖影
      本1 紙、汽車車籍查詢影本1 紙（見本院卷第69頁、第75
      頁至第82頁、第85頁、第86頁、第97頁、第109 頁）、行
      車紀錄器錄影擷取畫面54幀（見本院卷第103 頁至第105
      頁、第115 頁至第211 頁〈單數頁〉）、檢舉人資料影本
      1 紙、行車紀錄器錄影光碟1 片（均置於本院卷卷末存置
      袋）足資佐證，是此等事實自堪認定。
（二）原告所有之系爭車輛經駕駛而確有原處分所指「汽車駕駛
      人未依規定使用方向燈」之違規事實，且原處分適用道路
      交通管理處罰條例第42條，並無違誤：
   1、應適用之法令：
    ⑴道路交通安全規則第91條第1 項第1 款：
      行車遇有轉向、減速暫停、讓車、倒車、變換車道等情況
      時所用之燈光及駕駛人之手勢，應依下列規定：
      一、右轉彎時，應先顯示車輛前後之右邊方向燈光，或由
          駕駛人表示左臂向上，手掌向右微曲之手勢。
    ⑵道路交通安全規則第102 條第1 項第4 款：
      汽車行駛至交岔路口，其行進、轉彎，應依下列規定：
      四、右轉彎時，應距交岔路口三十公尺前顯示方向燈或手
          勢，換入外側車道、右轉車道或慢車道，駛至路口後
          再行右轉。但由慢車道右轉彎時應於距交岔路口三十
          至六十公尺處，換入慢車道。
    ⑶道路交通安全規則第109 條第2 項第2 款：
      汽車駕駛人，應依下列規定使用方向燈：
      二、左（右）轉彎時，應先顯示車輛前後之左（右）邊方
          向燈光；變換車道時，應先顯示欲變換車道方向之燈
          光，並應顯示至完成轉彎或變換車道之行為。
    ⑷道路交通管理處罰條例第7 條之1 ：
      對於違反本條例之行為者，民眾得敘明違規事實或檢具違
      規證據資料，向公路主管或警察機關檢舉，經查證屬實者
      ，應即舉發。但行為終了日起逾七日之檢舉，不予舉發。
    ⑸道路交通管理處罰條例第42條：  
      汽車駕駛人，不依規定使用燈光者，處新臺幣一千二百元
      以上三千六百元以下罰鍰。
    ⑹按「本細則依道路交通管理處罰條例第九十二條第四項規
      定訂定之。」、「處理違反道路交通管理事件之程序及統
      一裁罰基準，依本細則之規定辦理。前項統一裁罰基準，
      如附件違反道路交通管理事件統一裁罰基準表。」，違反
      道路交通管理事件統一裁罰基準及處理細則第1 條、第2
      條第1 項、第2 項分別亦有明定，是違反道路交通管理事
      件統一裁罰基準及處理細則即係基於法律之授權所訂定，
      而該處理違反道路交通管理事件之統一裁罰基準（即「違
      反道路交通管理事件統一裁罰基準表」）已考量「違反事
      件」、「法條依據」、「法定罰鍰額度或其他處罰」、「
      違規車種類別或違規情節」、「期限內繳納或到案聽候裁
      決者」、「逾越應到案期限30日內，繳納罰鍰或到案聽候
      裁決者」、「逾越應到案期限30日以上60日以內，繳納罰
      鍰或到案聽候裁決者」、「逾越應到案期限60日以上，繳
      納罰鍰或逕行裁決處罰者」等因素，作為裁量之標準，並
      未違反授權之目的及裁量權之本質，是其不僅直接對外發
      生效力，且被告亦應受其拘束而適用之。
   2、由前揭行車紀錄器錄影擷取畫面以觀，並比對原告所提出
      之Google地圖（見本院卷第19頁）及前揭行向示意圖，足
      見系爭車輛沿新北市永和區永利路行駛至與永利路322 巷
      交岔路口，於通過停止線後而進行右轉時，始開始亮右方
      向燈，於此之前則未見亮方向燈，亦未見駕駛人為左臂向
      上，手掌向右微曲之手勢，是被告據之認原告所有之系爭
      車輛經駕駛而有「汽車駕駛人未依規定使用方向燈」之違
      規事實（道路交通管理處罰條例第42條），乃以原處分裁
      處系爭車輛之車主（即原告）前揭處罰內容，觀諸前開規
      定，依法洵屬有據。
   3、雖原告就此部分執前揭情詞而為主張；惟查：
    ⑴系爭車輛係行經新北市永和區永利路與永利路322 巷、永
      亨路146 巷交岔之「十字」路口（見前開Google地圖及行
      向示意圖），而由永利路右轉永利路322 巷，則依前揭道
      路交通安全規則第91條第1 項第1 款、第102 條第1 項第
      4 款等規定，自應使用方向燈或手勢，此核與原告所指交
      流道僅係彎道而非交岔路口者，自屬有別，是原告誤為比
      附援引交流道而主張本件駕駛行為無需使用方向燈或手勢
      ，自無可採。
    ⑵行車右轉彎時，依道路交通安全規則第91條第1 項第1 款
      之規定，固亦可使用右邊方向燈或由駕駛人表示左臂向上
      ，手掌向右微曲之手勢，然以依現今車輛駕駛之常情，已
      甚為罕見以手勢為之者，又系爭車輛並非全程均未使用方
      向燈（僅遲延使用），則系爭車輛駕駛人何需大費周章而
      使用手勢亦使用方向燈，是其所稱除使用方向燈外，亦有
      使用手勢，本難採信；況且，依前揭行車紀錄器錄影擷取
      畫面所示，系爭車輛之駕駛人並無為左臂向上，手掌向右
      微曲之手勢，是原告所稱，當無足採。
    ⑶由前開道路交通安全規則第102 條第1 項第4 款之規定以
      觀，足知汽車行駛至交岔路口右轉彎，「應距交岔路口30
      公尺前顯示方向燈或手勢」，且「應先換入外側車道、右
      轉車道或慢車道，駛至路口後再行右轉。但由慢車道右轉
      彎時則應於距交岔路口三十至六十公尺處，換入慢車道。
      」，是原告所稱此一規定係「距交岔路口三十公尺前換入
      外側車道、右轉車道或慢車道之規範（變換車道規定），
      並非應距交岔路口三十公尺前顯示方向燈或手勢之規範（
      右轉彎規定）」，核屬曲解條文，要難採憑。
    ⑷道路交通管理處罰條例第48條第1 項第1 款於108 年5 月
      22日修正公布前係規定：「汽車駕駛人轉彎或變換車道時
      ，有下列情形之一者，處新臺幣六百元以上一千八百元以
      下罰鍰：一、在轉彎或變換車道前，未使用方向燈或不注
      意來、往行人，或轉彎前未減速慢行。」，嗣修正為「汽
      車駕駛人轉彎或變換車道時，有下列情形之一者，處新臺
      幣六百元以上一千八百元以下罰鍰：一、不注意來、往行
      人，或轉彎前未減速慢行。」，亦即刪除原條文所列「在
      轉彎或變換車道前，未使用方向燈」之違規態樣，故就「
      在轉彎或變換車道前，未使用方向燈」之違規態樣，於修
      正公布之條文施行日（108 年10月1 日）起即應適用道路
      交通管理處罰條例第42條之規定予以處罰，此觀道路交通
      安全規則第109 條於108 年10月1 日之修正理由（即「一
      、配合本條例第四十八條第一項第一款修正刪除未使用方
      向燈之文字，未來方向燈之違規案件，將適用條例第四十
      二條不依規定使用燈光之規定。」）亦明，是原告指摘原
      處分適用法條（道路交通管理處罰條例第42條）錯誤，實
      屬無據。
（三）本件舉發程序並無原告所指之違法情事：
   1、應適用之法令：
    ⑴違反道路交通管理事件統一裁罰基準及處理細則第10條：
      交通勤務警察或依法令執行交通稽查任務人員，對於違
      反道路交通管理事件之稽查，應認真執行；其有不服稽查
      而逃逸之人、車，得追蹤稽查之。
      前項稽查，查獲違反道路交通管理事件之舉發方式如下：
      一、當場舉發：違反本條例行為經攔停之舉發
      二、逕行舉發：依本條例第七條之二規定之舉發。
      三、職權舉發：依第六條第二項規定之舉發。
      四、肇事舉發：發生道路交通事故，肇事原因或肇事責任
          不明，經分析研判或鑑定後，確認有違反本條例行為
          之舉發。
      五、民眾檢舉舉發：就民眾依本條例第七條之一規定檢舉
          違反本條例之行為，經查證屬實之舉發。
    ⑵違反道路交通管理事件統一裁罰基準及處理細則第22條：
      公路主管或警察機關機關處理民眾檢舉違反道路交通管理
      事件，應派員查證，經查證屬實者，應予舉發，並將處理
      情形回復檢舉人。
      前項檢舉違規證據係以科學儀器取得，足資認定違規事實
      者，得逕行舉發之。
      公路主管或警察機關機關為查證民眾檢舉違反道路交通管
      理事件，必要時得通知檢舉人或被檢舉人到場說明。
   2、本件係民眾就違反道路交通管理處罰條例第42條之行為，
      敘明違規事實．並檢具違規證據資料（行車紀錄器錄影資
      料）向警察機關檢舉者，核屬道路交通管理處罰條例第7
      條之1 及違反道路交通管理事件統一裁罰基準及處理細則
      第10條第2 項第5 款所規定之「民眾檢舉舉發」，而非道
      路交通管理處罰條例第7 條之2 及違反道路交通管理事件
      統一裁罰基準及處理細則第10條第2 項第2 款所規定之「
      逕行舉發」，是檢舉人所提供之違規證據資料（行車紀錄
      器錄影資料），自不受道路交通管理處罰條例第7 條之2
      之限制；再者，檢舉人所提供之行車紀錄器錄影資料，已
      足資認定本件違規事實，業如前述。從而，原告執前開情
      詞而指稱本件舉發程序違法，洵無足採。
（四）本件判決基礎已經明確，兩造其餘的攻擊防禦方法及訴訟
      資料，經本院斟酌後，核與判決結果不生影響，無一一論
      述及調查之必要，一併說明。
（五）本件第一審裁判費為300 元，所以確定第一審訴訟費用額
      為300 元，由原告負擔。
六、結論：原處分並無違誤，原告訴請撤銷為無理由，應予駁回
    。
中    華    民    國    110   年    10    月    29    日
                  行政訴訟庭  法  官  陳鴻清
一、上為正本係照原本作成。
二、如不服本判決，應於判決送達後20日內，向本院提出上訴狀
    並表明上訴理由（原判決所違背之法令及其具體內容或依訴
    訟資料可認為原判決有違背法令的具體事實），其未載明上
    訴理由者，應於提出上訴後 20 日內向本院補提理由書（上
    訴狀及上訴理由書均須按他造人數附繕本，如未按期補提上
    訴理由書，則逕予駁回上訴），並應繳納上訴裁判費新臺幣
    750 元。
                              書記官  李玉秀      
中    華    民    國    110   年    10    月    29    日